【裁判字號】    97,上易,2107
【裁判日期】    970923
【裁判案由】    詐欺
【裁判全文】
臺灣高等法院刑事判決                97年度上易字第2107號
上  訴  人
即  被  告  甲○○
選任辯護人  柯士斌律師
選任辯護人  陳惠如律師
上列上訴人因詐欺案件，不服臺灣宜蘭地方法院97年度易字第16
7號，中華民國97年6月30日第一審判決（起訴案號：臺灣宜蘭地
方法院檢察署96年度偵字第4353號），提起上訴，本院判決如下
：
    主  文
原判決撤銷。
甲○○意圖為自己不法之所有，以詐術使人將本人之物交付，處
有期徒刑肆月；又意圖為自己不法之所有，以詐術使人將本人之
物交付，處有期徒刑參月。應執行有期徒刑陸月，如易科罰金以
新臺幣壹仟元折算壹日。
事  實
一、甲○○擔任太陽廟主事，並在宜蘭縣員山鄉○○路○段二六
    五巷三號設立神壇。緣乙○○前因子、媳間隱存之婚姻、健
    康等問題多次求助甲○○依宗教信仰方式處理後，屢以紅包
    答謝，甲○○因此得悉乙○○家庭及子媳間難解之管教相處
    糾葛，竟基於為自己不法所有之意圖，於民國九十六年四月
    二十三日向乙○○詐稱：若各在太陽公、太陽媽項下掛上新
    臺幣（下同）十萬元紅包滿一月後，家庭、子媳皆能消災解
    厄，二包十萬元紅包亦得取回等語，致使乙○○因愛子心切
    ，不疑有他而陷於錯誤後，旋於同年月二十七日至太陽廟交
    付甲○○二十萬元，並分成二包各十萬元之紅包後，掛在太
    陽公、太陽媽項下。詎甲○○乘乙○○離去後，便以日據時
    代農會存摺調換紅包內現金，並俟乙○○期滿一月前來取回
    二包各十萬元之紅包時，自太陽公、太陽媽項下取下二包紅
    包後，即逕以黑布包裹，並指示乙○○需將黑布包裹置入家
    中米甕底層。惟乙○○依指示將該黑布包裹置入米甕後，當
    晚因回想黑布包裹之重量過輕而起疑，旋於翌日上午取出黑
    布包裹檢查後，始見黑布包裹內貼有金紙、符咒之紅包內已
    非二十萬元，而係日據時代農會存摺，隨即質問甲○○，甲
    ○○為圖卸免其調包二十萬元之嫌疑，遂以乙○○之母先前
    自殺過世造成家中不平等詞予以搪塞，再順勢藉此至乙○○
    家中作法時，取得其用以調包之日據時代農會存摺再逕予燒
    燬而湮滅事證。嗣甲○○又於同年月五月初，再基於為自己
    不法所有之意圖而以作法為乙○○之子消災解厄，需掛紅包
    在甲○○及其助手身上，代乙○○之子擔罪消災為詞訛詐乙
    ○○，乙○○冀求其子平安健康而陷於錯誤，便依甲○○之
    要求，掛上十二萬元在甲○○身上，甲○○助手身上亦依指
    示掛上三萬元。嗣因乙○○之子身體及管教情況皆無好轉，
    甲○○亦遲未詳予交代、處理前述二十萬元變成日據時代農
    會存摺之事，乙○○始悉已遭詐騙。
二、案經乙○○訴由臺灣宜蘭地方法院檢察署檢察官偵查起訴。
    理  由
一、訊據被告甲○○矢口否認有如起訴書所指之施用詐術訛騙告
    訴人乙○○，致使告訴人乙○○陷於錯誤而先後交付二十萬
    元及十五萬元之詐欺取財犯行，且持：其答應乙○○以堪輿
    方式處理乙○○之子之事後，乙○○即稱事成後將給付大紅
    包，嗣乙○○交付二包十萬元，賴佳鎂則表示擬將該二包十
    萬元各吊在其神壇之神明身上一個月，期滿賴佳鎂與乙○○
    前來取回時，由其助手將該二包十萬元交還乙○○，乙○○
    曾當場開啟點收確認無誤後，賴佳鎂聲稱乙○○希望將該筆
    錢捐予南城宮，然恐遭其子取走，便將金錢藏入米甕內，此
    非其指示乙○○如何藏放，故其並不知該筆金錢為何變成日
    據時代農會存摺。另因乙○○之母生前乃喝農藥自殺過世，
    其便利用此機會至乙○○住處舉辦法會為之超渡時，賴佳鎂
    便與乙○○逕行燒掉該些日據時代農會存摺，此部分非經其
    指示或由其燒燬。同年五月初時，其透過賴佳鎂告知乙○○
    其因長期奔波造成身體不適，賴佳鎂遂約其與乙○○同至南
    城宮，由賴佳鎂親手交付其與助手紅包各一只，之後點算始
    知其收受之紅包為十二萬元，助手之紅包為三萬元，此筆紅
    包金錢應係其為乙○○處理、協調各項事務之報酬，其並無
    表示一月後得以取回等語置辯。然查：
  (一)上揭事實，迭據證人即告訴人乙○○先後於偵查及原審審理
    時到庭結證綦詳，核與證人賴佳鎂、謝蘇秀英分別於偵查及
    原審審理中到庭結證情節大致契合，復有帳戶存摺交易明細
    二頁在卷可稽，再佐以證人乙○○於原審審理時到庭結證：
    其係仰賴老人年金生活，曾多次求助被告甲○○為之處理其
    子、媳間隱存之婚姻、健康等家庭問題，並屢支數千元紅包
    答謝，亦為慶賀太陽公生日而支給一萬七千元陣頭費用等語
    翔實，即徵告訴人乙○○與被告甲○○業已往來多次且被告
    已屢次收受數額不等之紅包作為報酬，足見被告甲○○藉此
    得悉乙○○家庭及子媳間隱存之管教相處等難解糾葛後，遂
    利用告訴人乙○○愛子心切之心理，佯以宗教力量施用詐術
    致使告訴人乙○○陷於錯誤而先後二次依指示交付金錢，縱
    於事後曾遭告訴人乙○○質疑，則再託詞搪塞敷衍，以圖迴
    避其施詐術導致告訴人陷於錯誤而為金錢交付之詐欺取財行
    為甚明。
  (二)至被告甲○○雖自偵查、原審準備程序及審理時均矢口否認
    有何詐欺取財犯行，但綜觀其於偵查、原審中所持辯解，內
    容細節實不甚吻合，嗣至原審準備程序中，更將其與告訴人
    乙○○交涉過程與衍生之相關責任，均空言推諉至證人賴佳
    鎂身上，顯擬完全撇清己身所涉罪責，實無可信。再者，證
    人即被告助手簡東穎前於偵查中業已結證：其至太陽廟二樓
    神壇上取下紅包時，並未取出金錢予以點算，不知紅包內含
    之數額，亦不知乙○○是否取出點算等語，經核則與被告甲
    ○○所辯：交還二十萬元時，業據乙○○當場點算無誤等語
    無所契合，且卷附被告製作之收據，已據告訴人否認為真實
    ，復無證據可資證明乃屬告訴人乙○○於事後肯認收訖二十
    萬元因而按捺指印予以簽收之文書，故被告甲○○自太陽公
    、太陽媽身上取下二包十萬元紅包時，曾由告訴人乙○○當
    場點算無誤後，始以黑布包裹再交由被害人乙○○帶回等情
    ，洵無任何證據可資證明屬實。況關於包裹紅包之黑布，被
    告前於偵查中以書狀陳明係其交代告訴人帶往太陽廟用以包
    覆紅包等詞明確，然於原審審理時，即翻異前詞改口供稱：
    其並未指示告訴人帶黑布來包錢等語，是被告此部分辯解除
    又前後矛盾相互扞格外，更顯然悖離常情事理，當難採信。
  (三)綜上各情，被告甲○○基於為自己不法所有之意圖，皆以替
    告訴人乙○○之子消災解厄及處理家庭問題等詐術，致使愛
    子心切，亟欲家庭恢復平和之告訴人乙○○陷於錯誤而先後
    依指示各交付二十萬元及十五萬元之詐欺取財犯行之各該事
    證咸臻明確，被告犯行均堪認定，各應依法論科。
二、核被告甲○○之所為，均係犯刑法第三百三十九條第一項之
    詐欺取財罪。其先後二次犯行，犯意個別，行為互殊，應分
    論併罰之。
三、原審以被告罪證明確，依法論科，原非無見，但查，被告於
    犯後，本院審理中，積極與被害人達成和解，願歸還所得之
    三十五萬元，並已交付二十萬元，尚餘十五萬元未給付，且
    求得被害人之諒宥，不再追究其詐欺刑責，此有和解書乙紙
    在卷足參，原審未及審酌即予量處較重之刑，尚有未洽，上
    訴意旨執此指摘原判決量刑過重，為有理由，應由本院撤銷
    原判決，分別二次行為，各量處有期徒刑四月及三月；並定
    應執行有期徒刑六月，復依刑法第41條第1項規定其易科罰
    金之折算標準。
四、據上論斷，應依刑事訴訟法第369條第1項前段、第364條、
    第299條第1項前段，刑法第339條第1項、第51條第5款、第
    41條第1項，判決如主文。
本案經檢察官郭啟東到庭執行職務。
中    華    民    國    97    年    9    月    23    日
                  刑事第八庭審判長法  官  鄭文肅
                                  法  官  楊貴志
                                  法  官  蔡光治
以上正本證明與原本無異。
不得上訴。
                                  書記官  陳韋杉
中    華    民    國    97    年    9     月    24    日
附錄：本案論罪科刑法條全文
刑法第三百三十九條第一項
意圖為自己或第三人不法之所有，以詐術使人將本人或第三人之
物交付者，處五年以下有期徒刑、拘役或科或併科一千元以下罰
金。


司法院資訊處製作；財團法人民間司法改革基金會備份。
